臺灣士林地方法院民事判決　　　　　　100年度重訴字第202號
原　　　告　王明義
訴訟代理人　徐家福律師
被　　　告　潘安平
　　　　　　李淇
　　　　　　陳世志
共　　　同
訴訟代理人　張樹萱律師
上列當事人間請求所有權移轉登記事件，本院於中華民國100 年
12月21日言詞辯論終結，判決如下：
    主  文
原告之訴駁回。
訴訟費用由原告負擔。
    事  實
壹、原告方面：
一、聲明：
  1.確認被告潘安平、李淇間就坐落於臺北市○○區○○段三
    小段950 號建物，即門牌號碼：臺北市○○區○○路3 段30
    8 號所為贈與之債權行為及移轉系爭不動產之物權行為，均
    不存在。
  2.被告李淇應將上開建物於99年7 月28日以贈與為原因所為
    之所有權移轉登記予以塗銷，並回復登記為潘安平所有。
  3.被告陳世志應將上開建物於99年9 月17日所為最高限額13,0
    00,000元之抵押權設定登記予以塗銷。
二、陳述：
  1.被告潘安平欠原告債務，原告於民國90年4 月25日，經臺灣
    士林地方法院對被告潘安平財產強制執行，迄90年10月25日
    止之分配結果，被告潘安平債務清償尚不足新台幣（以下同
    ）1,099 萬618 元，原告再於97年7 月14日，經臺灣士林地
    方法院以97年度民執雙字第32077 號執行無結果。於上開二
    次強制執行時，因被告潘安平已將臺北市○○區○○路3 段
    308 號房屋（臺北市○○區○○段3 小段950 建號，下稱系
    爭房屋）登記贈與被告潘安平之女即被告潘麗懿，致均未列
    入上開強制執行標的。
  2.98年9 月24日，潘麗懿將系爭房屋贈與登記予被告潘安平後
    ，被告潘安平於98年10月2 日將系爭房屋設定擔保債權總金
    額1,000 萬元予抵押權人張敏雄，嗣塗銷上開抵押設定後，
    再於99年7 月28日，將系爭房屋贈與移轉登記予被告李淇
    ，又於99年9 月17日，將被告李淇所有之系爭房屋設定擔
    保債權總金額1,300 萬元予抵押權人即被告陳世志，以規避
    原告對被告潘安平之追償。
  3.原告曾告訴被告等人偽造文書等案件，經臺灣士林地方法院
    檢察署（下稱士林地檢署）100 年他字第77號、100 年度偵
    字第5548號、第5549號受理，被告李淇於偵查時自承，被
    告潘安平、李淇間之房屋贈與係為都更用印方便，且李淇
    僅為巧洋公司職員，是以兩造間當然無贈與之真意，巧洋
    公司倘欲與被告潘安平談都更合建，理應由巧洋公司提供動
    產、不動產或保證金予被告潘安平，豈有由被告潘安平將房
    屋移轉予被告李淇等人且設定抵押予被告等人之荒謬情事
    ？足證巧洋公司、李淇、張敏雄、陳世志等人均知悉被告
    潘安平積欠原告10,990,618元，且違約金、利息仍繼續產生
    ，渠等故意串謀為虛偽贈與、設定荒謬金額之抵押，避免原
    告查封該房屋或避開買賣方式而以贈與方式，避免原告主張
    優先購買權。又張敏雄、被告陳世志於偵查中亦稱，被告李
    淇、陳世志間並無債權債務關係，故兩造間亦無設定抵押
    擔保借款債權之真意，被告李淇、陳世志間之設抵押權之
    債權、物權行為，係通謀虛偽意思表示，應屬無效。
  4.被告潘安平、李淇間所為不動產之贈與債權、物權行為，
    及被告李淇、陳世志間所為設定抵押權之債權、物權行為
    ，均屬通謀虛偽意思表示而無效，應依民法第113 條之規定
    回復原狀，因被告潘安平怠於行使權利，原告依民法第242
    條代位潘安平請求將系爭不動產回復登記為被告潘安平名下
    所有，為此提起本訴。
貳、被告方面：
一、聲明：駁回原告之訴。
二、陳述：
  1.系爭房屋係訴外人巧洋實業股份有限公司（以下稱：巧洋公
    司）欲進行都市更新範圍（即南港區○○段○○段附近土地
    ）內之建物。故巧洋公司及其負責人張敏雄自民國98年、99
    年起即陸續對南港區○○段○○段附近土地、房屋進行買賣
    、協商，並在98年10月間向潘麗懿購買南港區○○段○○段
    201-1 地號土地，支付買賣價金363 萬6000元正，完成過戶
    。又在98年12月間以每坪95萬元單價，向被告潘安平購買南
    港區○○段○○段193 地號土地應有部分1/4 （約21.40 坪
    ），支付2033萬元與被告潘安平。因巧洋公司負責人張敏雄
    認為該都市更新計劃，至少尚需5 至10年方能整合完成，亦
    有可能無法完成都市更新整合，在與被告潘安平洽商後，雙
    方同意由被告潘安平先將系爭房屋以附有負擔之贈與行為，
    辦理移轉過戶與巧洋公司指定之公司職員即被告李淇名下
    ，以確認巧洋公司取得權利，俾得掌握系爭房屋參與都市更
    新計劃送件時之用印及申請程序辦理，巧洋公司則出具承諾
    書給被告潘安平，承諾若將來該建物能依都市更新條例申請
    重建且分配取得重建後之面積時，巧洋公司將以每坪市價扣
    除建築及其他必要費用後，將剩餘金額給付與被告潘安平。
  2.被告陳世志係與巧洋公司共同投資本件都市更新案，並已支
    付超過1300萬元之投資款，為確認並保障陳世志對此投資案
    之權利，巧洋公司即同意以系爭房屋，設定最高限額抵押權
    1300萬與被告陳世志。
  3.巧洋公司及其負責人張敏雄，或其指定登記名義人被告李淇
    ，抵押權設定人陳世志確實全然不知被告潘安平與原告間
    任何債權債務糾紛，而被告潘安平向認自己名下之財產已被
    拍賣清償與原告，而認原告應尚欠自己300 餘萬元，故被告
    彼此間均無任何要故意規避原告對被告潘安平求償之意思，
    上開贈與之債權行為及移轉所有權、設定抵押權之物權行為
    ，均屬真正，並非通謀意思表示，該贈與應是附條件之贈與
    行為。
  4.原告取得未完全受償債權憑證後，被告潘安平於90年10月25
    各下尚有不動產4 筆現值達1226萬7751元之財產，直迄97、
    98年間。且迄今被告潘安平名下尚有南港區○○段○○段13
    9 地號土地、139-1 地號土地、141 地號土地、141-1 至14
    1-3 地號土地、147 也號土地、147-2 至147-6 地號土地公
    同共有，亦有對南港區○○段○○段204 地號土地有1/4 持
    分所有權，對南港區○○段○○段204 地號土地有1/4 持分
    所有權，對南港區○○段○○段618 地號土地有1/4 持分所
    有權，對同段621 、621-1 、631 、631-1 各有1/4 所有權
    ，此有土地登記謄本資料可稽（被證3 ），上開任何一筆土
    地之價值均遠高過於系爭房屋過戶之際稅捐機關評定之價值
    10餘萬元，則被告潘安平對系爭房屋所為之贈與行為，並不
    能認為係有害於債權之清償。
、兩造不爭執事項：
  1.原告於民國90年4 月25日經臺灣士林地方法院對被告潘安平
    財產強制執行，迄90年10月25日止之分配結果，被告潘安平
    對原告之債務清償尚不足1,099 萬618 元，法院並於91年11
    月20日發給原告上開債權之憑證，再於97年7 月14日，經臺
    灣士林地方法院97年度民執雙字第32077 號執行無結果。
  2.98年10月2 日，被告潘安平將台北市○○區○○路3 段308
    號（950 建號，基地為玉成段3 小段201 地號）之系爭房屋
    設定擔保債權總金額1,000 萬元予抵押權人張敏雄，嗣塗銷
    上開抵押設定，再於99年7 月28日，將本案房屋贈與移轉登
    記予被告李淇，又於99年9 月17日，被告李淇所有之系
    爭房屋設定擔保債權總金額1,300 萬元予抵押權人即被告陳
    世志。並由巧洋公司出具「贈與及負擔承諾書」給潘安平收
    執，上載：「潘安平同意將其所有建物（門牌號碼：台北市
    ○○路○段308 號）贈與過戶登記與本公司指定之李淇先
    生，以利本公司將來申請都市更新程序之辦理。而本公司承
    諾於該建物將來依都市更新條例申請重建，若該建物得分配
    取得重建後之面積時，本公司同意以每坪市價扣除建築及其
    他必要費用後之金額給付與潘安平。另本公司與李淇同意
    上開建物得由潘安平繼續居住使用，但於房屋所有權人李淇
    書面通知搬遷之日起2 個月內，潘安平應負責將上開建物
    騰空遷讓交付與李淇與本公司，否則本公司可不用給付潘
    安平上項金額。」給潘安平收執。（影本在本院卷35頁）
肆、兩造爭執要旨：
    被告潘安平、李淇間就坐落於臺北市○○區○○段三小段
    950 號建物，即門牌號碼：臺北市○○區○○路3 段308 號
    所為贈與之債權行為及移轉系爭不動產之物權行為，是否為
    通謀虛偽意思表示而無效？原告是否得依民法第242 條代位
    潘安平主張上開贈與為無效，而請求被告李淇回復登記為
    潘安平所有？ 原告之請求有無理由？
伍、本院之判斷：
  1.按表意人與相對人通謀而為虛偽意思表示者，其意思表示無
    效。但不得以其無效對抗善意第三人。虛偽意思表示，隱藏
    他項法律行為者，適用關於該項法律行為之規定。民法第87
    條定有明文。是以若當事人虛偽意思表示有隱藏他項法律行
    為者，就該隱藏行為，並非無效，當事人雙方仍須受該隱藏
    行為拘束。
  2.被告潘安平於士林地檢署100 年度偵字第5548號、第5549號
    （即100 年他字第77號）偵訊時供稱：張敏雄之巧洋實業股
    份有限公司，在本案房屋所在地之街廓內辦理都市更新，本
    案房屋如依稅捐單位評定之剩餘價值僅10餘萬元，但本案房
    屋經評估如參與都市更新後，可換得約30坪房屋，其市價約
    1000餘萬元，伊原欲以1000餘萬元出售本案房屋予巧洋公司
    ，惟張敏雄認為都市更新需經5 至10年後方能整合完成，不
    願先出資1,000 餘萬元購買本案房屋，故先以抵押本案房屋
    予張敏雄，張敏雄並支付伊約400 萬元，之後因張敏雄表示
    不購買了，伊退還張敏雄400 餘萬元；嗣後巧洋公司改以承
    諾於都市更新後，分予伊3 樓以上約30坪房屋之方式參與都
    市更新，並由巧洋公司出具承諾書，故伊即將本案房屋贈與
    過戶予巧洋公司指定之被告李淇等語（見他字卷92、93頁
    ）；而被告李淇於100 年1 月24日在士林地檢署100 年他
    字第77號偵訊時，陳稱：「我是巧洋實業股份有限公司負責
    都市更新整合，我是開發部的經理，在該地為公告都更區域
    ，該房子有分土地跟建物的部份，當初都更由潘安平贈與給
    我，因為在之後要用印會比較方便，所以要設定才能保障潘
    安平的權利，我們評估潘安平所有建物部份未來可以分得的
    權利轉換的價值可達一千萬以上，所以我們才會做這個設定
    ，陳世志是巧洋的合夥人。因為潘安平的建物是在77年8 月
    1 日以前違章建築，有門牌，根據台北市政府都發局的都市
    獎勵條例，這種建築物根據deltaf6 計算是以後轉換成都更
    後可分得的面積，我們根據來設定1300萬元的抵押」等語（
    見他字卷65、66頁），並有巧洋公司出具承諾書給被告潘安
    平，承諾若將來該建物能依都市更新條例申請重建且分配取
    得重建後之面積時，巧洋公司將以每坪市價扣除建築及其他
    必要費用後，將剩餘金額給付與被告潘安平等情之贈與及負
    擔承諾書影本一份在卷可證（被證1 ，本院卷35頁），兩造
    關於上開被告於士林地檢署之供述，及巧洋公司在南港區○
    ○段○ ○段附近土地有意進行都更，且巧洋公司亦曾與原告
    洽談都更，並無異見（見本院100 年12月21日言詞辯論筆錄
    ，卷99頁），可見原告主張被告潘安平、李淇間之房屋贈
    與係虛偽意思表示乙節，堪信為真實；惟該贈與既係為了巧
    洋公司之都更計劃而設計，被告間即有隱藏他項法律行為之
    情形，依首揭法律規定，被告間之行為應適用該隱藏之法律
    行為。
  3.查被告潘安平贈與移轉系爭房屋給被告李淇名下之原因，
    係以李淇是巧洋公司之開發部經理，負責巧洋公司都更計
    劃之整合，為確保巧洋公司在都更時得掌握潘安平就系爭房
    屋用印及申請程序之順利進行，由巧洋公司出具承諾書給被
    告潘安平，以保將來被告潘安平日後分得之金額，被告稱此
    係「附條件之贈與，亦即將來土地能夠開發，我們再給他錢
    ，而目前是不用。他現在是贈與過戶給我們」（見本院100
    年10月28日言詞辯論筆錄，卷89頁），而既然被告間係將來
    都更完成後，被告潘安平始獲得價金，巧洋公司則可自都更
    中獲得利益不待言，被告稱此係「附條件之贈與」，雖用詞
    有誤會，但被告間既有對價，且有一定之權利義務存在，其
    情與將來的買賣無異，被告間自應受該項協議之拘束，被告
    潘安平並不能主張隱藏之法律行為無效。從而原告請求確認
    被告潘安平、李淇間就系爭房屋所為贈與之債權行為及移
    轉系爭不動產之物權行為，均不存在，難認有理，應予駁回
    。
  4.次按民法第242 條規定：「債務人怠於行使其權利時，債權
    人因保全債權，得以自己之名義，行使其權利。但專屬於債
    務人本身者，不在此限。」債權人基於民法第二百四十二條
    規定，行使債務人之權利時，第三人之對於債權人與對於債
    務人同，故第三人得以對於債務人之一切抗辯，對抗債權人
    。最高法院40年台上字第304 號著有判例。又，債權人代位
    行使之權利，原為債務人之權利，必於債務人有怠於行使其
    權利情事時，始得為之，若債務人對於第三人已無權利之存
    在，或經行使而無效果時，即無代位行使權利之餘地。亦有
    最高法院50年台上字第408 號判例可參。本件被告潘安平、
    李淇間之贈與，隱藏有將來買賣之情形，已如前述，被告
    潘安平、李淇間有一定之權利義務存在，被告潘安平自應
    受該協議之拘束，而不能主張隱藏之法律行為無效，請求回
    復原狀，則其並無怠於行使其權利之情形；他方面，被告李
    淇對潘安平之抗辯，亦得對抗債權人，李淇既無塗銷贈
    與系爭房屋所有權移轉登記之義務，自得以此對抗原告，從
    而原告主張代位行使潘安平之權利，請求被告李淇塗銷系
    爭房屋之所有權移轉登記並回復登記為潘安平所有，並無理
    由，應予駁回。至於原告請求被告陳世志塗銷系爭房屋抵押
    權登記部分，惟原告主張被告李淇無所有權既經認定無理
    由，則被告李淇基於房屋所有權人之地位就系爭房屋設定
    抵押權給陳世志，即與原告無關，原告請求被告陳世志塗銷
    抵押權登記，亦無理由，應予駁回。
陸、據上論結，本件原告之訴為無理由，依民事訴訟法第78條，
    判決如主文。
中    華    民    國   100    年    12    月    30    日
                  民事第一庭  法  官  俞慧君
以上正本係照原本作成。
如對本判決上訴須於判決送達後20日內向本院提出上訴狀。如委
任律師提起上訴者，應一併繳納上訴審裁判費。
中    華    民    國   101    年    1     月    2     日
                              書記官  蔡岳霖